最高法院民事判決　　　　　　　　　九十六年度台上字第五號
上　訴　人　中國石油股份有限公司
法定代理人　乙○○
訴訟代理人　顏雅倫律師
上　訴　人　甲○○
訴訟代理人　陳祖德律師
上列當事人間請求確認僱傭關係存在等事件，兩造對於中華民國
九十五年二月十四日台灣高等法院第二審判決（九十四年度勞上
字第五二號），各自提起上訴，本院判決如下：
      主  文
原判決關於駁回上訴人中國石油股份有限公司對命其給付新台幣
四百三十一萬八千五百五十六元本息之上訴，暨駁回上訴人甲○
○請求給付如原判決附表二、三所示金額本息之訴，及各該訴訟
費用部分均廢棄，發回台灣高等法院。
上訴人中國石油股份有限公司之其他上訴駁回。
第三審訴訟費用，關於駁回其他上訴部分，由上訴人中國石油股
份有限公司負擔。
      理  由
本件上訴人甲○○主張：伊自民國六十九年九月間起，受僱於對
造上訴人中國石油股份有限公司（下稱中油公司）擔任加油站契
約加油員，於八十四年間調任中油公司前台灣營業總處桃園營業
處大園加油站代理值班站長。因財政部賦稅署於八十三年間陸續
發現該營業處所轄加油站有異常發票，經中油公司查核伊任職之
大園加油站開立異常發票計有一百七十一筆，竟認伊涉嫌貪污舞
弊，於八十四年六月二十日，依中油公司台灣營業總處加油站工
作人員獎勵及處分補充規定第五條第七項規定，將伊開除，並另
案函送法辦。嗣後伊經台灣高等法院九十年度重上更(三)字第二九
二號刑事判決諭知無罪，且於九十一年十一月七日確定後，伊向
中油公司申請復職，竟遭拒絕。中油公司未經查證，即以伊貪污
舞弊，於法院判決確定前，將伊開除，不符法定終止勞動契約要
件，依法不生終止之效力，充其量僅能發生使伊停職之效力。伊
既經判決無罪確定，兩造間僱傭關係中止之原因業已消滅，並應
補發伊自八十四年六月二十一日起至復職日止之薪資。茲因八十
四年七月一日、八十六年七月一日及八十七年七月一日，有於年
度中調薪之情形，並參酌中油公司所提出之當時「中國石油股份
有限公司用人費薪點及現行待遇表」所示金額，計算中油公司所
應給付伊薪資之金額及利息如原判決附表（下稱附表）一（不含
扣繳部分）。再按經濟部國營事業委員會檢送之「中油公司八十
四年度至九十三年度經營績效獎金實發月數表」所示各年度績效
獎金及工作獎金之實發月數與發放日期，及「中國石油公司油品
行銷事業部年度績效獎金分配辦法」，依伊當年度六月份之薪資
為基準，計算中油公司應給付伊各年度之經營績效獎金及工作獎
金如附表二。又中油公司應給付伊未休特別休假日數之工資如附
表三等情，爰求為確認兩造之僱傭關係存在，並命中油公司給付
上述金額，並加計法定遲延利息之判決〔第一審判決確認兩造之
僱傭關係存在，並命中油公司給付扣除甲○○至他處工作之報酬
後，如附表一扣繳後餘額欄所示，以及如附表二、附表三所示之
績效獎金及工作獎金、應休未休特別休假日數之工資及利息，駁
回甲○○其餘之訴，甲○○就其敗訴部分未聲明不服。又原審就
第一審所命中油公司給付金額超過新台幣（下同）四百三十一萬
八千五百五十六元及附表一所示利息部分予以廢棄，改駁回甲○
○該部分之訴，並駁回中油公司其餘上訴。兩造不服，均提起第
三審上訴〕。
上訴人中油公司則以：財政部賦稅署發現大園加油站所開立異常
之發票一百七十一筆，金額達二百七十五萬四千元，分佈於訴外
人李松茂及甲○○之工作班，且異常發票之登打各日甲○○均有
出勤，再續查上開異常發票號碼之前後接續發票，亦有遭不正常
使用情形，且發票登打時間有人為刻意更動，使紀錄時間順序倒
轉，用以銜接正常發票之情況，復非出現於固定班別，自非工讀
生所為，其當班時間既有更動收銀機時間紀錄，顯擅自更動收銀
機記載而舞弊，嚴重戕害忠誠義務，且有害於伊營業形象暨稅務
稽徵之正確性。伊依中油公司加油站工作人員獎勵及處分補充規
定第五條第七項、勞動基準法第一項第四款規定開除甲○○，自
屬有據。伊對甲○○開除原因，係就行政責任予以處分，與甲○
○涉嫌貪瀆犯行應由司法機關認定本屬不同，且刑事判決並未認
定甲○○無擅自更動收銀機之記載而舞弊之情事。又甲○○其後
既無在職之事實，即無從予以考核，當然不生晉級與否問題，亦
非發放績效獎金（含工作獎金）之對象。又伊油品行銷事業部九
十一年因預算不足，有強制排休部分年度休假天數，而非全數核
發工資，甲○○既非伊在職員工，即無從指定其工作，自不生經
指定工作而未休假之情事，更無保留其假期或改加給該假期之薪
資問題。且甲○○請求伊給付薪資，尚應扣除其至他處工作之報
酬，始符公允。另甲○○遲至九十三年四月八日始為本件請求，
已逾五年期間之時效而消滅等語，資為抗辯。
原審將第一審所命中油公司給付金額超過四百三十一萬八千五百
五十六元及如附表一所示之利息部分予以廢棄，改駁回甲○○該
部分之訴；其餘部分予以維持，駁回中油公司之上訴，無非以：
查，本件發票登打時間雖已遭人刻意更動，為中油公司所自承，
不得以遭人更動後之收銀機時間紀錄係在甲○○當班時間，而認
定甲○○擅自更動收銀機記載而舞弊，此種倒果為因之推論，不
足為不利甲○○認定之依據，自難認甲○○有上開懲戒通知單所
載擅自更動收銀機結帳累計數或收銀機記載而舞弊之行為。又中
油公司八十四年六月二十日之懲戒通知單，並非以甲○○有代簽
名情事，將甲○○解僱，中油公司辯稱得以此代簽名事由，依行
政懲戒對甲○○予以除名云云，亦不可取。且發票登打時間既已
遭人更動，如何證明確係於甲○○當班期間被更動，證人房恆光
證稱甲○○值班期間發票存根有更動，政風單位剔除不具嫌疑之
人後，認係甲○○所為等語，惟發票登打期間既已遭人更動，如
何證明確係於甲○○當班期間被更動，證人房恆光所為證言，並
不足為有利中油公司之證明。甲○○以中油公司懲戒通知單所載
解僱事由不能證明存在，所為解僱並不合法，不生解僱之效力，
主張兩造間僱傭關係仍然存在，自非無據。茲兩造間僱傭關係既
仍存在，則依契約中油公司本有給付甲○○薪資之義務，惟中油
公司仍堅稱其所為終止契約合法，顯拒絕受領勞務，甲○○自無
補服勞務之義務，而得請求給付報酬。又甲○○主張於八十四年
六月間遭違法開除時，支薪等級為評價十一等第九級，自八十七
年一月份起，即應改按評價十一等第十級計薪，並每年調升一級
，至九十年一月份達評價十一等中最高之第十五級，於次年即九
十一年度，於未能晉升之各該年度一月份，均加發乙個月薪資，
故按各年度所屬薪級，依經濟部國營事業委員會檢送之「中油公
司八十四年度至九十三年度支薪等級換算月薪資表」所示金額，
及參酌「中國石油股份有限公司用人費薪點及現行待遇表」所示
金額，計算中油公司所應給付甲○○薪資之金額及利息如附表一
（不含扣繳部分）等情，甲○○請求中油公司應給付甲○○薪資
之金額如附表一金額合計欄所示及利息（不含扣繳部分），亦屬
有據。中油公司雖辯稱甲○○自同年月二十一日起迄今既無在職
之事實，無從予以考核，不生晉級與否之問題云云，但甲○○未
受考核，係因中油公司拒絕甲○○提供勞務所致，此未受考核而
無從晉級之不利益，自不應由甲○○承受，中油公司此部分抗辯
，洵不可取。至工作獎金及未休假工資等部分，實務上認為工資
係勞工之勞力所得，為其勞動對價而給付之經常性給與，倘雇主
為改善勞工生活而給付非經常性給與，或為其單方之目的，給付
具有勉勵、恩惠性質之給與，即非為勞工之工作給付之對價，與
勞動契約上之經常性給與有別，不得列入工資範圍之內。兩造爭
執之附表二所示關於績效獎金及工作獎金部分，係中油公司為鼓
勵該公司事業部從業人員提高生產力，發揮經營績效創造盈餘，
依據「中油公司年度核發績效獎金應行注意事項」第五條規定，
訂定「中國石油公司油品行銷事業部年度績效獎金分配辦法」。
中油公司係基於公司營收狀況之考量，為獎勵員工士氣，而於該
員工應得之薪資以外，加發獎金，以鼓勵員工之辛勞，此乃中油
公司鑒於公司營收狀況，偶然對員工所為恩惠性質之給與，並非
基於甲○○個人於每季達成如何程度之業務目標或為公司創造多
少金額之營收，而發給該項獎金。觀諸經濟部國營事業委員會函
覆原審所檢送八十四年度至九十三年度中油公司支薪等級換算月
薪資表及所屬桃竹苗營業處經營績效獎金實發月數表等資料，各
年度所發績效獎金、工作獎金之月數比例不一，益證中油公司所
加發之績效獎金、工作獎金並無經常性給與之性質，應屬獎勵性
質之給與，屬勞動基準法施行細則第十條第二款之非經常性給與
獎金，自不應列為平均工資。抑有進者，甲○○於上開請求年度
，對中油公司之經營績效並未盡貢獻之力，各該經營績效乃在職
之其他員工工作之成果，甲○○如享受該成果，屬不勞而獲，非
事理之平。末查，特別休假未予休假之工資，乃雇主經徵得勞工
同意，於特別休假日放棄休假繼續提供勞務時，雇主給與之工資
補償，故勞工必有放棄休假而為雇主提供勞務之事實，雇主始有
給付特別休假未休工資之義務，此觀勞動基準法第三十九條規定
自明。甲○○經中油公司免職迄今，並未實際至中油公司服勞務
，自無所謂放棄休假繼續提供為雇主勞務之情形，則甲○○請求
中油公司應給付未特別休假之工資云云，委無可取。另依民法第
四百八十七條但書並未排除雇主非法解僱之情形，基於損益相抵
之法理，中油公司辯稱應扣除甲○○至他處工作之報酬，應為可
取。又中油公司時效抗辯一節，其至第二審始行提出，經核並無
民事訴訟法第四百四十七條第一項各款情形，且未就如不許其提
出顯失公平之情予以釋明，所為時效抗辯，即難謂合。況甲○○
係於九十一年十一月七日刑案被判無罪確定後，即於九十三年四
月八日提起本件訴訟，亦未逾民法第一百二十六條所定之五年時
效期間，中油公司之時效抗辯，自不能成立。綜上所述，甲○○
請求確認兩造間之僱傭關係存在，並請求中油公司給付四百三十
一萬八千五百五十六元及如附表一所示之利息部分，為有理由，
應予准許；逾此範圍，即不應准許云云，為其判斷基礎。
（一）關於甲○○上訴應予廢棄發回部分（即原判決關於駁回甲
○○請求給付如附表二、三所示金額本息績效獎金、工作獎金及
未休假工資之訴部分）：按工資乃勞工因工作而獲得之報酬，如
經常性給與之工資、薪金固均屬之，即便是按計時、計日、計月
、計件以現金或實物等方式給與之獎金、津貼及其他任何名義經
常性之給與，如係以勞工達成預定目標而發給，具有因工作而獲
得對價之性質者，參諸勞動基準法第二條第三款及該法施行細則
第十條規定之精神，亦應包括在內，初不因其形式上所用之名稱
而受影響。查，依據卷附「中油公司油品行銷事業部年度績效獎
金分配辦法」觀之，中油公司係鼓勵該事業部從業人員提高生產
利潤，發揮經營績效創造盈餘，而發給盈餘（第一點）。且其分
配人員以當年度編制內在職人員為對象，年度內新進、申請退休
、命令退休、資遣、調出及在職死亡人員按當年度在職月數比例
發給（第二點）（見一審卷第一宗第八九頁）。而中油公司自八
十四年度至九十三年度復均據此發放績效獎金及工作獎金，有該
公司桃竹苗營業處八十四年度至九十三年度經營績效獎金實發月
數表為憑（見一審卷第一宗第八八頁），似見該績效獎金及工作
獎金發給對象，僅須在職編制內從事工作之員工，即可獲得，且
係因員工發揮經營績效創造盈餘而給與，是否單純為雇主恩給性
之給付，而非具因工作而獲致對價之給與？甚或非經常性之給與
？已非無疑。該獎金究屬因工作獲致之報酬，抑或勉勵性或恩惠
性之給與？具體事實尚有未明，亦有待澄清。次查勞工在同一雇
主或事業單位，繼續工作滿一定期間者，每年應依規定給予特別
休假（勞動基準法第三十八條），該條所定之特別休假，工資應
由雇主照給（同法第三十九條）。如特別休假因年度終結或終止
契約而未休者，其應休未休之日數，雇主應發給工資（同法施行
細則第二十四條第三款）。查中油公司解僱甲○○不合法，兩造
之僱傭關係存在，甲○○無法為中油公司服勞務，咎不在甲○○
，倘中油公司未予解僱，甲○○必可依其服務年資而受有特別休
假之保障。果爾，則能否遽認甲○○不得請求給付特別休假之工
資，即非無再進一步推求之必要。原審就此未遑予以詳查，即為
不利於甲○○之判斷，殊有未洽。甲○○之上訴論旨，指摘原判
決關此部分不當，求予廢棄，非無理由。
（二）關於中油公司上訴應予廢棄發回部分（即原判決關於駁回
中油公司對命其給付如附表一所示四百三十一萬八千五百五十六
元本息之上訴部分）：查中油公司已於事實審一再抗辯稱：按伊
公司工作人員考核獎懲注意事項第二十一條規定：「年度考核結
果之獎懲如左：．．三、丙等：留原職等薪級。四、丁等：免職
或除名。五、．．列乙等以上者，得就原任等級晉級．．」，可
知第二年調升一級是有條件而非每一位工作人員每年均固定升級
。甲○○提出以往逐步調升之薪資表，欲證明其每年之考核必在
乙等以上而升級一節，究屬無稽。又工作人員倘若無級可晉者，
公司仍視該原工作人員之年度考核結果，並非一定於次年一月加
發一個月之薪額等語（分見一審卷(一)第一六五、一六六頁及原審
卷第三○、三一、九二、九三頁）。原審對中油公司此項重要之
攻擊方法，恝置不論，遽認甲○○薪資得每年晉升一級，若無級
可晉者，於次年一月加發一個月之薪額，已有判決不備理由之違
法。且原判決附表一編號、、、各加計一個月薪額五萬
六千八百三十八元部分，必以甲○○經年度考核為一定等數始而
加發，該給與是否非勉勵性或不具工作報酬之對價性？原審未遑
詳為深究，逕認其為附表一之薪資額，未免速斷。又中油公司於
原審所提出之時效抗辯，係於該審準備程序前之上訴理由狀即已
為之（見原審卷三○頁），且另具狀說明未於第一審為抗辯，與
訴訟之延滯無因果關係，亦與民事訴訟法第一百九十六條規範失
權要件不符，不許其提出，顯有失公平云云（見同上卷九五頁）
，依其指出之民事訴訟法第一百九十六條及本件相關卷證資料以
觀，得否即認其為未釋明，自值推敲。況按民法第一百二十八條
規定，消滅時效，自請求權可行使時起算，所謂請求權可行使時
，乃指權利人得行使請求權之狀態而言。原審既認定甲○○於八
十四年六月間即遭中油公司不合法解僱，應認於是時即為請求權
可行使之狀態，乃原審見未及此，徒以甲○○刑案延至九十一年
間獲判無罪確定等由，遽認中油公司之時效抗辯不成立，尤有可
議。中油公司之上訴論旨，指摘原判決關此部分違背法令，求予
廢棄，非無理由。
（三）關於中油公司上訴應予駁回部分（即原判決關於駁回中油
公司對確認兩造間僱傭關係存在之上訴部分）：查原審依上開理
由而為中油公司此部分敗訴之判決，於法核無違誤。中油公司之
上訴論旨，猶就原審取捨證據、認定事實之職權行使及其他與判
決基礎無涉之理由，指摘原判決關此部分違背法令，求予廢棄，
不能認為有理由。
據上論結，本件上訴人中油公司之上訴為一部有理由，一部無理
由；上訴人甲○○之上訴為有理由。依民事訴訟法第四百七十七
條第一項、第四百七十八條第二項、第四百八十一條、第四百四
十九條第一項、第七十八條，判決如主文。
中　　華　　民　　國　九十六　年    一  　月　  四    日
                      最高法院民事第八庭
                          審判長法官  顏　南　全
                                法官  許　澍　林
                                法官  鄭　傑　夫
                                法官  蘇　清　恭
                                法官  陳　重　瑜
      本件正本證明與原本無異
                                      書  記  官
中　　華　　民　　國　九十六　年　  一 　 月 　十一 　日
                                                    ｍ
